【裁判字號】    94,訴,1173
【裁判日期】    950630
【裁判案由】    重利
【裁判全文】
臺灣彰化地方法院刑事判決              94年度訴字第1173號
公  訴  人  臺灣彰化地方法院檢察署檢察官
被      告  庚○○
                    號
上列被告因重利案件，經檢察官提起公訴（九十四年度偵字第四
一０六號），暨移送併辦（九十四年度偵字第五九四三、七００
九、七七二二號）被告於準備程序中就被訴事實為有罪之陳述，
經告以簡式審判之旨，並聽取意見後，本院合議庭裁定由受命法
官獨任進行簡式審判程序，判決如下：
    主    文
庚○○以乘他人急迫貸以金錢，而取得與原本顯不相當之重利為
常業，處有期徒刑陸月，如易科罰金，以佰元折算壹日。
扣案之借款人資料十四張、摩托羅拉牌行動電話一具（序號00
0000000000000號），均沒收。
    犯罪事實
一、庚○○因知悉經營民間放款業務（即俗稱之地下錢莊）可獲
    取重利，竟為供其生活所需，而萌牟取不法重利之常業犯意
    ，自民國九十四年五月一日起，以夾報廣告方式刊登「汽機
    車貸款、可借免留車、身分證貸款、林志仁、000000
    0000」小啟廣告，招徠需款孔急之不特定人來電洽詢貸
    款事宜，乘人急迫而貸予現金，收取每新臺幣（下同）一萬
    元，以十日為一期，利息一千元、一千五百元、一千七百元
    或二千元不等，與原本顯不相當之重利，並於借款時先預扣
    一期利息，同時要求借款人簽發借款金額二倍之本票或扣留
    身分證作為質押擔保，以利將來催討債務。其先後於如附表
    所示之時間、地點，趁如附表所示之甲○○、己○○、壬○○、丙○○、戊○○、辛○○、乙○○等借貸人亟需現金周
    轉而陷於急迫之際，預扣如附表所示之利息並收取本票或身
    分證後，分別貸予如附表所示之款項，且依如附表所示之計
    息方式收取本息，恃此取得與原本顯不相當之重利為生，並
    以之為常業。嗣於九十四年五月二十二日十二時許，與己○○約定在彰化縣員林鎮○○路與員水路口交付利息時，為警
    當場查獲，並扣得庚○○所有，供從事重利犯罪所用之借款
    人資料十四張、摩托羅拉牌行動電話一具（序號00000
    0000000000號，含電話號碼000000000
    0號ＳＩＭ卡一張）。
二、案經彰化縣警察局員林分局報請臺灣彰化地方法院檢察署檢
    察官偵查起訴及移送併案審理。
    理    由
一、上揭犯罪事實，業據被告庚○○於本院準備程序及審理時坦
    承不諱，且經被害人甲○○、己○○、壬○○、丙○○、戊○○、辛○○、乙○○於警詢中指述綦詳，復有借款人資料
    十四張、摩托羅拉牌行動電話一具（序號00000000
    0000000號）扣案可佐，足證被告之自白與事實相符
    。本案事證明確，被告犯行堪以認定。
二、按刑法上所謂常業犯，指反覆以同種類行為為目的之社會活
    動之職業性犯罪而言，至於犯罪所得之多寡，是否恃此犯罪
    為唯一之謀生職業，則非所問，縱令兼有其他職業，仍無礙
    於該常業犯罪之成立，此有最高法院八十五年臺上字第五一
    號判例可資參照，是不論被告本案所得多寡，是否兼作其
    他職業，仍無礙其為常業犯罪。且一般重利罪，固須乘他人
    急迫對特定人貸與原本取得顯不相當之利息始能成立，但明
    知社會上有因急迫舉債濟急或有輕率無經驗而舉債情形者，
    預先訂定苛刻之條件，一俟有人向之借款，即得博取重利，
    並以之為常業，雖非對特定之人乘其急迫而為之，仍應成立
    刑法第三百四十五條之常業重利罪。核被告乘如附表所示之
    借款人需款周轉而陷於急迫之際，分別貸與如附表所示之金
    錢，而取得與原本顯不相當之重利，且其係以此為業，恃以
    為生之行為，係犯刑法第三百四十五條之常業重利罪。另如
    附表編號一、三至七所示部分雖未據起訴，然該部分與檢察
    官起訴即如附表一編號二部分，具有常業重利之實質上一罪
    關係，依刑事訴訟法第二百六十七條之規定，應為起訴效力
    所及，且經檢察官移送併案，本院自得併予審究。爰審酌被
    告正值壯年，不思以正當途徑掙取金錢，僅為圖一己之私欲
    ，而貸放金錢，坐收重利，其犯行之惡性本已非輕，惟念及
    被告未以暴力手段討債，且犯後坦承全部犯行，態度尚可，
    暨犯罪之動機、目的、手段、智識程度等一切情狀，量處如
    主文所示之刑，並諭知易科罰金之折算標準，以示懲儆。扣
    案之借款人資料十四張、摩托羅拉牌行動電話一具（序號0
    00000000000000號），係被告所有，供其犯
    本案常業重利罪所用之物，業據被告供承在卷，應依刑法第
    三十八條第一項第二款宣告沒收之。至扣案之電話號碼00
    00000000號ＳＩＭ卡一張，因係使用者向電信業者
    申請租用而只取得使用權，並非申請使用者所有，爰不為沒
    收之諭知。又九十四年度偵字第五九四三號併案意旨書及九
    十四年度偵字第七七二二號併案意旨書犯罪事實欄(5)部分，
    雖認被告另分別(一)於九十四年五月十八日十九時許，在彰化
    縣員林鎮○○路與靜修路口，貸予丁○○一萬元，(二)另於其
    他不詳時間、地點，分別借予陳霖、陳樽權、程上育、陳育
    駿、江楓錤及陳佳蓮不詳金額部分，亦涉犯刑法第三百四十
    五條之常業重利罪嫌，惟非但為被告所堅詞否認，且此部分
    亦因證人丁○○到庭證稱：伊雖有與被告電話聯絡，但未向
    被告借得款項等語，暨其他如陳霖等人部分並無被害人警詢
    、偵訊筆錄，無法證明，而經蒞庭檢察官當庭減縮各該部分
    事實，是應認此部分被告犯罪不能證明。然因公訴人認上開
    部分如成立犯罪，與前揭業經論罪科刑部分有連續犯之裁判
    上一罪關係，爰不另為無罪之諭知，附此說明。
據上論斷，應依刑事訴訟法第二百七十三條之一第一項，第二百
九十九條第一項前段，刑法第三百四十五條、第三十八條第一項
第二款，第四十一條第一項前段，罰金罰鍰提高標準條例第一條
前段、第二條，判決如主文。
本案經檢察官鮑慧忠到庭執行職務。
中    華    民    國    95    年    6     月    30    日
                  刑事第一庭  法      官  周  莉  菁
以上正本證明與原本無異。
如不服本判決，應於判決送達後十日內向本院提出上訴狀 (須附
繕本)。
告訴人或被害人對於判決如有不服具備理由請求檢察官上訴者，
其上訴期間之計算係以檢察官收受判決正本之日期為準。
中    華    民    國    95    年    6     月    30    日
                              書  記  官  黃  當  易
附表：
┌──┬────┬──────┬─────────┬───────┬──────────┐
│編號│借 款 人│時間及地點  │  借  貸  本  金  │  利      息  │    質   押    物   │
├──┼────┼──────┼─────────┼───────┼──────────┤
│一  │甲○○  │九十四年五月│三萬元，預扣第一期│利息十天一期，│簽發面額六萬元之本票│
│    │        │七日十六時三│利息六千元，實拿二│每萬元每期二千│一張                │
│    │        │十分許，於彰│萬四千元          │元            │                    │
│    │        │化縣員林鎮三│                  │              │                    │
│    │        │民東街員林國│                  │              │                    │
│    │        │小前        │                  │              │                    │
├──┼────┼──────┼─────────┼───────┼──────────┤
│二  │己○○  │九十四年五月│四萬元，預扣第一期│利息十天一期，│國民身份證一張，簽發│
│    │        │九日十八時許│利息六千元，實拿三│每萬元每期一千│面額八萬元之本票一張│
│    │        │，於彰化縣員│萬四千元          │五百元        │                    │
│    │        │林鎮「愛買量│                  │              │                    │
│    │        │販店」停車場│                  │              │                    │
├──┼────┼──────┼─────────┼───────┼──────────┤
│三  │壬○○  │(一)九十四年五│(一)一萬元，預扣第一│(一)利息十天一期│(一)國民身份證一張，簽│
│    │        │  月十一日十│  期利息一千七百元│  ，每萬元每期│  發面額二萬元之本票│
│    │        │  九時三十分│  ，實拿八千三百元│  一千七百元  │  一張              │
│    │        │  許，於彰化│(二)一萬元，預扣第一│(二)利息十天一期│(二)簽發面額二萬元之本│
│    │        │  縣田中鎮中│  期利息一千七百元│  ，每萬元每期│  票一張            │
│    │        │  正路文興女│  及車馬費五百元，│  一千七百元  │                    │
│    │        │  中後方天峰│  實拿七千八百元  │              │                    │
│    │        │  寺        │                  │              │                    │
│    │        │(二)九十四年五│                  │              │                    │
│    │        │  月十六日二│                  │              │                    │
│    │        │  十時許，於│                  │              │                    │
│    │        │  彰化縣二水│                  │              │                    │
│    │        │  鄉○○路四│                  │              │                    │
│    │        │  段一八三巷│                  │              │                    │
│    │        │  四０號    │                  │              │                    │
├──┼────┼──────┼─────────┼───────┼──────────┤
│四  │丙○○  │九十四年五月│一萬元，預扣第一期│利息十天一期，│簽發面額二萬元之本票│
│    │        │十二日十七時│之利息一千元，實拿│每萬元每期一千│一張（起訴書贅載國民│
│    │        │許，於彰化縣│九千元            │元            │身份證一張）        │
│    │        │員林鎮與光明│                  │              │                    │
│    │        │南街路口    │                  │              │                    │
├──┼────┼──────┼─────────┼───────┼──────────┤
│五  │戊○○  │九十四年五月│二萬元，預扣第一期│利息十天一期，│簽發面額四萬元之本票│
│    │        │十三日十五時│利息四千元，實拿一│每萬元每期二千│一張                │
│    │        │三十分許，於│萬六千元          │元            │                    │
│    │        │彰化縣員林鎮│                  │              │                    │
│    │        │三民東街「全│                  │              │                    │
│    │        │家福鞋店」前│                  │              │                    │
├──┼────┼──────┼─────────┼───────┼──────────┤
│六  │辛○○  │九十四年五月│二萬元，預扣第一期│利息十天一期，│國民身份證一張，簽發│
│    │        │十六日十八時│利息三千元，實拿一│每萬元每期一千│面額四萬元之本票一張│
│    │        │許，於彰化縣│萬七千元          │五百元        │                    │
│    │        │員林鎮○○街│                  │              │                    │
│    │        │「闔家歡ＫＴ│                  │              │                    │
│    │        │Ｖ」後方停車│                  │              │                    │
│    │        │場          │                  │              │                    │
├──┼────┼──────┼─────────┼───────┼──────────┤
│七  │乙○○  │九十四年五月│二萬元，預扣第一期│利息十天一期，│國民身分證一張，簽發│
│    │        │十七日十五時│利息四千元，實拿一│每萬元每期二千│面額四萬元之本票一張│
│    │        │三十分許，於│萬六千元          │元            │                    │
│    │        │彰化縣溪湖鎮│                  │              │                    │
│    │        │國道溪湖交流│                  │              │                    │
│    │        │道下        │                  │              │                    │
└──┴────┴──────┴─────────┴───────┴──────────┘
附錄本判決論罪科刑法條：
刑法第三百四十五條：
以犯前條之罪為常業者，處五年以下有期徒刑，得併科三千元以
下罰金。


司法院資訊處製作；財團法人民間司法改革基金會備份。
